【裁判字號】    97,上,148
【裁判日期】    971128
【裁判案由】    返還所有物
【裁判全文】
臺灣高等法院高雄分院民事判決           97年度上字第148號
上  訴  人  己○○○
            辛○○
            壬○○
            丑○○
上三人共同
法定代理人  丙○○
上  訴  人  子○○
            癸○○
上二人共同
法定代理人  丁○○
            甲○○
上  訴  人  庚○○
上  一  人
法定代理人  戊○○
            寅○○
共      同
訴訟代理人  卯○○
被 上訴 人  乙○○
上列當事人間因返還所有物事件，對於民國97年7 月9 日臺灣高
雄地方法院97年度訴字第617 號第一審判決提起上訴，本院於97
年11月28日辯論終結，茲判決如下：
    主  文
上訴駁回。
第二審訴訟費用由上訴人負擔。
    事實及理由
一、上訴人主張：坐落高雄縣鳳山市○○○段217-20、217-21地
    號土地（下稱系爭土地）原係訴外人陳藤所有，陳藤於民國
    73年12月6 日死亡，其繼承人原為其妻陳王、長子陳光明
    、長女陳金蓮、次女莊陳金、次子陳光郎、三女許陳秀枝、
    四女陳秀香，應繼分各7 分之1 。詎陳光明竟擅自盜用陳光
    郎之印鑑章，冒用陳光郎名義出具拋棄繼承證明，向原審法
    院辦理拋棄繼承，並於該拋棄繼承准予備查後，於74年4 月
    17日，持該准予備查之函文，向高雄縣鳳山地政事務所以繼
    承為原因，將系爭土地所有權移轉登記至自己名下。嗣陳光
    明又先後於87年9 月4 日、92年1 月21日，將系爭土地分別
    以買賣、贈與為原因，移轉所有權登記予被上訴人。嗣陳光
    郎於94年12月7 日死亡，其子女均拋棄繼承，故繼承人為其
    妻即上訴人己○○○及其孫即上訴人辛○○、壬○○、丑○
    ○、子○○、癸○○、庚○○，應共同繼承陳光郎之遺產，
    而為系爭土地之所有權人，爰依民法第767 條所有物返還請
    求權之規定，求為命被上訴人應將系爭土地所有權應有部分
    7 分之1 移轉登記予上訴人之判決。
二、被上訴人則以：系爭土地係伊父陳光明與其他繼承人協議後
    所分取，當時陳藤之妻及女兒皆無條件拋棄繼承，陳光郎則
    在陳光明同意支付陳藤喪葬費及陳王生活費、喪葬費，並
    給付新台幣（下同）6 萬元後，亦同意拋棄繼承系爭土地。
    故經陳藤之全體繼承人協議後，係由陳光明單獨繼承系爭土
    地，陳光郎並非系爭土地之所有權人，陳光明自無侵害陳光
    郎之系爭土地所有權，故伊亦無移轉系爭土地予上訴人之義
    務。且上訴人請求權已罹於時效等語，資為抗辯。
三、原審判決駁回上訴人之請求，上訴人提起上訴，並聲明：(一)
    原判決廢棄。(二)被上訴人應將系爭土地所有權應有部分7分
    之1 移轉登記予上訴人。被上訴人則答辯聲明：上訴駁回。
四、兩造不爭執及爭執事項：
甲、不爭執事項：
  (一)系爭土地原係陳藤所有，陳藤於73年12月6 日死亡，其繼承
    人原為其妻陳王、長子陳光明、長女陳金蓮、次女莊陳金
    、次子陳光郎、三女許陳秀枝、四女陳秀香，應繼分各7 分
    之1 。
  (二)陳藤死亡後，曾有以陳光郎名義出具之拋棄繼承證明。
  (三)系爭土地於74年4 月17日以繼承為原因，辦理所有權移轉登
    記至陳光明名下；陳光明先後於87年9 月4 日、92年1 月21
    日，將217-20、217-21地號土地，分別以買賣、贈與為原因
    ，移轉所有權登記予被上訴人。
  (四)陳光郎於94年12月7 日死亡，其子女長子陳安慶、次子丙○
    ○、三子丁○○、四男戊○○、養女陳美如均拋棄繼承，由
    陳光郎之妻己○○○、及孫辛○○、壬○○、丑○○、子○
    ○、癸○○、庚○○繼承。
  (五)陳王於86年6 月28日死亡、陳光明於96年12月31日死亡、
    莊陳金於90年6 月6 日死亡、許陳秀枝於92年5 月5 日死亡
    。
乙、爭執之事項：
  (一)陳光明有無擅自盜用陳光郎之印鑑章，冒用陳光郎名義出具
    拋棄繼承證明而表示拋棄繼承？
  (二)上訴人依民法第767 條之規定請求被上訴人返還系爭土地應
    有部分，有無理由？
五、茲就上開爭執事項論述如次：
  (一)陳光明有無擅自盜用陳光郎之印鑑，冒用陳光郎名義出具拋
    棄繼承證明而表示拋棄繼承？
  1.按請求履行債務之訴，除被告自認原告所主張債權發生原因
    之事實外，應先由原告就其主張此項事實，負舉證之責任，
    必須證明其為真實後，被告於其抗辯事實，始應負證明之責
    任，此為舉證責任分擔之原則；又民事訴訟如係由原告主張
    權利者，應先由原告負舉證之責，若原告先不能舉證，以證
    實自己主張之事實為真實，則被告就其抗辯事實即令不能舉
    證，或其所舉證據尚有疵累，亦應駁回原告之請求（最高法
    院43年台上字第377 號、17年上字第917 號判例參照）。又
    印章由本人或有權使用人使用為常態，被人盜用為變態，證
    明書上所蓋被上訴人之印章既為真正，倘被上訴人不能舉證
    證明其係被人盜用，依民事訴訟法第358 條規定，該證明書
    即應推定為真正（最高法院74年度台上字第461 號裁判可參
    ）。
  2.系爭土地原係訴外人陳藤所有，陳藤於73年12月6 日死亡，
    其繼承人原為其妻陳王、長子陳光明、長女陳金蓮、次女
    莊陳金、次子陳光郎、三女許陳秀枝、四女陳秀香，應繼分
    各7 分之1 之事實，有其戶籍謄本可稽（原審卷第143 至15
    3 頁），又系爭土地於74年4 月17日以繼承為原因，辦理所
    有權移轉登記至陳光明名下；陳光明先後於87年9 月4 日、
    92年1 月21日，將217-20、217-21地號土地，分別以買賣、
    贈與為原因，移轉所有權登記予被上訴人等情，亦有土地登
    記簿謄本、異動索引可憑（原審卷第95至103 頁），並均為
    兩造所不爭執，堪信為真正。惟上訴人主張陳光明擅自盜用
    陳光郎之印鑑章，冒用陳光郎名義出具拋棄繼承證明，向原
    審法院辦理拋棄繼承，並於該拋棄繼承准予備查後，於74年
    4 月17日，持該准予備查之函文，向高雄縣鳳山地政事務所
    以繼承為原因，將系爭土地所有權移轉登記至自己名下一節
    ，為被上訴人所否認，是上訴人自應就陳光明盜用陳光郎之
    印鑑章辦理拋棄繼承及繼承登記之事實負舉證責任。
  3.經查，陳藤死亡後，曾有以陳光郎名義出具之拋棄繼承證明
    ，固為兩造所不爭執（原審卷第83頁、本院卷第37頁），惟
    原審法院並無受理被繼承人陳藤之拋棄繼承事件，業有原審
    法院民事紀錄科查詢表可按（原審卷第89、90頁），是上訴
    人主張陳光明竟擅自盜用陳光郎之印鑑章，冒用陳光郎名義
    出具拋棄繼承證明，向原審法院辦理拋棄繼承，並經原審法
    院准予備查之情，即不足採。又陳藤死亡後並無申報遺產稅
    ，而系爭土地向地政機關辦理遺產登記之申請書，亦因逾保
    管年限已銷毀等情，有財政部台灣省南區國稅局高雄縣分局
    97 年4月22日南區國稅高縣一字第0970021432號函、高雄縣
    鳳山地政事務所97年4 月17日鳳地所資字第0970004485號函
    足參（原審卷第109 、114 頁）。而向地政機關申請繼承登
    記，應提出被繼承人本人死亡時之戶籍謄本、繼承人現在之
    戶籍謄本、繼承系統表、遺產稅繳（免）納證明書或其他有
    關證明文件、繼承人如有拋棄其繼承者，應檢附拋棄繼承權
    有關文件，其向其他繼承人表示拋棄者，並應加附印鑑證明
    ，此為74年之土地登記規則第42條所明定，準此，系爭土地
    既由陳光明單獨為繼承登記，自應有陳光郎之拋棄文件並蓋
    有印鑑章，及加附印鑑證明甚明，堪認陳光郎拋棄文件之印
    文為真正。然上訴人主張陳光明盜用陳光郎之印鑑章云云，
    並未能舉證以實其說，尚難採取。至上訴人主張應由被上訴
    人證明陳藤死亡後有遺產處分之協議書云云，惟依前述舉證
    責任分配原則，上訴人應先證明其主張之事實為真實，被上
    訴人始應就其抗辯事實負證明之責，是上訴人主張應由被上
    訴人證明有遺產處分之協議云云，並無可採。
  4.上訴人嗣又主張陳光明未經陳光郎之同意，亦未向法院辦理
    拋棄繼承，非法獨占陳藤之遺產云云。然證人即陳藤之女兒
    陳秀香到庭證稱：陳藤死亡時，子女6 人都在，因僅有陳光
    明幫父母賺過錢，所以當時大姊有協調，姊妹都無條件拋棄
    繼承，兄弟部分則由陳光明負責陳藤喪葬費用及陳王晚年
    生活費、身後喪葬費，並給付陳光郎7 萬元補貼後，陳光郎
    亦拋棄繼承。後來大家都同意後，姊妹及陳光郎都有蓋章表
    示拋棄繼承，而陳光明後來確實有給付陳光郎一筆錢，但是
    究竟給多少，伊就不清楚等語（原審卷第159 至161 頁）。
    衡諸證人陳秀香為陳藤女兒，同為兩造親屬，應無迴護何造
    之必要，是證人陳秀香所證應堪採信。至證人陳秀香所述由
    陳光明補貼陳光郎7 萬元之情，固與被上訴人所辯係6 萬元
    不符，惟證人陳秀香既表示其不清楚陳光明實際給付陳光郎
    若干，是所述乃係協議及實際給付之差異而已，並無矛盾之
    處，尚不能因而否定其證詞之真正。另陳藤之長女陳金蓮因
    重病已意識不清，無法言語而未能作證，為兩造所陳明（本
    院卷第38頁），自無從為上訴人有利之證據，由是足徵陳光
    郎確已與陳光明等兄弟姊妹協議而未繼承系爭土地，至為明
    確。
  5.從而，上訴人主張陳光明擅自盜用陳光郎之印鑑，冒用陳光
    郎名義出具拋棄繼承證明，洵屬無據，即無足採。
  (二)上訴人依民法第767 條之規定請求被上訴人返還系爭土地應
    有部分，有無理由？
    上訴人主張陳光郎因繼承陳藤遺產而為系爭土地之所有權人
    ，進而主張上訴人又繼承陳光郎遺產而為系爭土地之所有權
    人，既不足採，則其基於民法第767 條之規定請求返還系爭
    土地，自無理由。
六、綜上所述，本件上訴人並非系爭土地之所有權人，其依民法
    第767 條之規定請求被上訴人移轉登記系爭土地應有部分7
    分之1 ，為無理由，不應准許，其假執行之聲請亦失所附麗
    ，應併予駁回。原審為上訴人敗訴之判決，及駁回其假執行
    之聲請，並無不合。上訴意旨指摘原判決不當，求予廢棄改
    判，為無理由，應予駁回。又本件事證已臻明確，兩造其餘
    攻擊防禦方法及舉證，核與判決結果不生影響，無庸逐一論
    述，併予敘明。
據上論結，本件上訴為無理由，依民事訴訟法第449 條第1 項、
第78條、第85條第1項，判決如主文。
中    華    民    國    97    年    11    月    28    日
                            民事第五庭
                                審判長法官  蔡明宛
                                法      官  曾錦昌
                                法      官  魏式璧
以上正本證明與原本無異。
如對本判決上訴，須於判決送達後20日內向本院提出上訴狀，其
未表明上訴理由者，應於上訴後20日內向本院提出上訴理由書（
均須按他造當事人之人數附繕本）。上訴時應提出委任律師或具
有律師資格之人之委任狀，並依附註條文規定辦理。
中    華    民    國    97    年    11    月    28    日
                                書  記  官  林明威
附註：
民事訴訟法第466 條之1 ：
對於第二審判決上訴，上訴人應委任律師為訴訟代理人，但上訴
人或其法定代理人具有律師資格者，不在此限。
上訴人之配偶、三親等內之血親、二親等內之姻親，或上訴人為
法人、中央或地方機關時，其所屬專任人員具有律師資格並經法
院認適當者，亦得為第三審訴訟代理人。
第1 項但書及第2 項情形，應於提起上訴或委任時釋明之。


司法院資訊處製作；財團法人民間司法改革基金會備份。
